臺灣雲林地方法院民事簡易判決
109年度虎簡字第266號
原      告  中國信託商業銀行股份有限公司


法定代理人  利明献  
訴訟代理人  李竑緯  
            周侑增  



被      告  
即被代位人  張耀仁  


被      告  張益誠  
            張翠娟  

上列當事人間請求代位分割遺產事件，本院於中華民國110年2月
17日言詞辯論終結，判決如下：
    主      文
被告張益誠、張翠娟與被代位人張耀仁應就被繼承人張智雄所遺
如附表一編號2至4所示之遺產，辦理繼承登記。
被告張益誠、張翠娟與被代位人張耀仁就被繼承人張智雄所遺如
附表一所示之遺產准予分割，分割方法依如附表二所示應繼分比
例分割為分別共有。 
原告其餘之訴駁回。
訴訟費用由原告、被告張益誠、張翠娟依如附表二所示訴訟費用
分擔比例負擔。 
    事實及理由
壹、程序部分：
一、因繼承回復、遺產分割、特留分、遺贈、確認遺囑真偽或繼
    承人間因繼承關係所生請求事件，得由主要遺產所在地之法
    院管轄，家事事件法第70條第2款定有明文。又家事事件法
    第70條第2款所稱「主要遺產所在地」，係以各所在地之遺
    產為分子，全部遺產為分母，該所在地遺產價值占全體遺產
    之比例最高者，始為主要遺產所在地，尚非以遺產筆數為是
    否主要遺產所在地區別標準（最高法院103年度台抗字第771
    號裁定參照）。查本件為代位遺產分割訴訟，本院經依職權
    調閱訴外人即被繼承人張智雄遺產稅核定通知書，查得其遺
    有如附表一所示遺產（下稱系爭遺產），其中如附表一編號
    1所示土地位在本院轄區，相較於位在嘉義縣之其他遺產，
    本院轄區內遺產價值占全體遺產之比例較高，有財政部南區
    國稅局109年10月5日南區國稅民雄營所字第1092664881號函
    文所附遺產稅核定通知書可查（見本院卷第97至100頁），
    揆諸前開說明，得由主要遺產所在地法院即本院為管轄，合
    先敘明。
二、訴狀送達後，原告不得將原訴變更或追加他訴，但請求之基
    礎事實同一、擴張或減縮應受判決事項之聲明、不甚礙被告
    之防禦及訴訟之終結者，不在此限；不變更訴訟標的，而補
    充或更正事實上或法律上之陳述者，非為訴之變更或追加，
    民事訴訟法第255條第1項第2、3、7款、第256條定有明文。
    上開規定依同法第436條第2項於簡易訴訟程序適用之。本件
    原告起訴時係以張耀仁、張＊＊、張＊＊為被告，聲明：被告間
    就被繼承人張＊＊所遺如附表一編號1所示之遺產予以裁判分
    割；嗣查得被繼承人之姓名為張智雄，且其除如附表一編號
    1所示土地外，尚遺有如附表一編號2至6所示遺產，其繼承
    人真實姓名分別為張耀仁、張益誠、張翠娟（下除分稱外，
    合稱被告三人），就其中如附表一編號2至4所示土地尚未為
    繼承登記，遂更正以其等為被告，變更訴之聲明如下所示。
    原告所為，係基於同一繼承之基礎事實，且擴張訴之聲明，
    不甚礙於被告防禦與訴訟終結，並更正事實上陳述，合於前
    揭規定，應予准許。
三、被告三人經合法通知，均未於言詞辯論期日到場，核無民事
    訴訟法第386條各款所列情形，爰依原告之聲請，一造辯論
    而為判決，合先敘明。
貳、實體部分：
一、原告起訴主張：被告即被代位人張耀仁積欠原告新臺幣（下
    同）328,852元及利息尚未清償，如附表一所示遺產（下稱
    系爭遺產）原為訴外人張智雄所有，訴外人張智雄死亡，由
    被告三人共同繼承，因迄今未協議分割，亦無不能分割之情
    形，被告張耀仁怠於行使分割遺產之權利，且已陷於無資力
    ，原告為保全債權，爰依民法第1164條、第242條、第830條
    第2項準用第824條，代位債務人即被告張耀仁提起本件訴訟
    等語，並聲明：被告間應就被繼承人張智雄所遺如附表一編
    號2至4所示之遺產辦理繼承登記；被告間就被繼承人張智雄
    系爭遺產予以裁判分割，其分割方法按應繼分比例各3分之1
    分割為分別共有；訴訟費用由被告三人按應繼分比例各3分
    之1負擔。
二、被告三人均未於言詞辯論期日到場，亦未提出書狀作任何聲
    明或陳述。
三、本院之判斷：
  ㈠原告主張之事實，業據其提出土地登記謄本、異動索引、臺
    灣臺北地方法院109年度北簡字第5215號簡易民事判決暨確
    定證明書、被告三人戶籍謄本、訴外人張智雄除戶謄本、繼
    承系統表為證（見本院卷第15至31頁、第37頁、第123至137
    頁、第163至173頁），並有本院依職權調取之雲林縣北港地
    政事務所109年9月23日北地一字第1090008413號函文所附10
    4年北地資字第44330號繼承登記相關資料、被告張耀仁稅務
    電子閘門所得調件明細表、本院虎尾簡易庭查詢表、財政部
    南區國稅局109年10月5日南區國稅民雄營所字第1092664881
    號函附遺產稅核定通知書、財團法人金融聯合徵信中心109
    年10月7日金徵（業）字第1090008070號函文暨附件、嘉義
    縣財政稅務局109年11月27日嘉縣財稅分字第1090205713號
    函文暨附件在卷可稽（見本院卷第43至67頁、第79至87頁、
    第97頁、第97至100頁、第101至113頁、第179頁至第182頁
    ），被告三人已於相當時期受合法通知，未於言詞辯論期日
    不到場，亦未提出任何書狀爭執，依民事訴訟法第280條第3
    項前段準用同條第1項視同自認，堪信原告上開主張屬實。
  ㈡債務人怠於行使其權利時，債權人因保全債權，得以自己之
    名義，行使其權利，為民法第242條所明定。而債權人得予
    代位債務人行使之權利，並非僅以請求權為限，凡非專屬於
    債務人本身之權利，均得為之。此項代位權行使之範圍，就
    同法第243條但書規定旨趣推之，並不以保存行為為限，凡
    以權利之保存或實行為目的之一切審判上或審判外之行為，
    諸如假扣押、假處分、聲請強制執行、實行擔保權、催告、
    提起訴訟等，債權人皆得代位行使（最高法院69年度台抗字
    第240號裁定意旨參照）。分割共有物既對物之權利有所變
    動，即屬處分行為之一種，凡因繼承於登記前已取得不動產
    物權者，其取得雖受法律之保護，不以其未經繼承登記而否
    認其權利，但繼承人如欲分割其因繼承而取得公同共有之遺
    產，因屬於處分行為，依民法第759條規定，自非先經繼承
    登記，不得為之，且為訴訟經濟計，當事人一訴請求辦理繼
    承登記後再為分割，並無不可（最高法院68年度第13次民事
    庭會議、69年度台上字第1012號判決意旨參照）。原告對被
    告張耀仁有前揭未受償債權存在，且系爭遺產為訴外人張智
    雄之遺產，被告三人基於繼承之法律關係，繼承系爭遺產而
    為公同共有人，而系爭遺產並無不能分割之情形，亦無公同
    共有存續期間或分管契約之約定，因被告張耀仁怠於行使分
    割遺產之權利，致原告無法進行拍賣程序換價受償，則原告
    主張其得代位被告張耀仁請求其餘繼承人分割遺產，代位提
    起分割遺產之訴，應有理由。訴外人張智雄所遺如附表一編
    號2至4所示遺產，被告三人尚未辦理繼承登記，依前開說明
    ，即不得為分割之處分行為，是原告先代位被告張耀仁請求
    其餘繼承人就被訴外人張智雄所遺如附表一編號2至4所示遺
    產辦理繼承登記，以利分割，亦屬有據。
  ㈢請求分割遺產之訴，其訴訟標的對於全體共有人（即繼承人
    ）必須合一確定，屬固有必要共同訴訟，即原應由同意分割
    之繼承人起訴，並以反對分割之其他繼承人全體為共同被告
    ，當事人適格始無欠缺。惟債權人基於民法第242條規定，
    乃代位行使債務人之權利，自無再以被代位人（即債務人）
    列為共同被告之餘地（最高法院64年度第5次民庭庭推總會
    會議決定㈠、臺灣高等法院暨所屬法院102年法律座談會民事
    類提案第5號研討結果參照）。原告既以債權人之地位，代
    位被告張耀仁起訴請求分割遺產，自無再以被告張耀仁為共
    同被告之必要，故其將被代位人即被告張耀仁列為共同被告
    ，對其請求為無理由，應予駁回。
  ㈣繼承人有數人時，在分割遺產前，各繼承人對於遺產全部為
    公同共有；繼承人得隨時請求分割遺產，但法律另有規定或
    契約另有訂定者，不在此限；公同共有物之分割，除法律另
    有規定外，準用關於共有物分割之規定，民法第1151條、第
    1164條、第830條第2項分別定有明文。又遺產之公同共有係
    以遺產之分割為其終局目的，而以公同共有關係為暫時的存
    在。在公同共有遺產分割自由之原則下，民法第1164條規定
    ，繼承人得隨時請求分割遺產，該條所稱之「得隨時請求分
    割」，依同法第829條及第830條第1項規定觀之，自應解為
    包含請求終止公同共有關係在內，俾繼承人之公同共有關係
    歸於消滅而成為分別共有，始不致與同法第829條所定之旨
    趣相左，庶不失繼承人得隨時請求分割遺產之立法本旨。分
    割之方法，固可由法院自由裁量，不受共有人主張之拘束，
    但仍應斟酌當事人之聲明，共有物之性質、經濟效用及全體
    共有人利益等，公平裁量。本院審酌原告提起本件訴訟之目
    的僅在於將來備供就被告張耀仁所繼承之財產價值取償，認
    將系爭遺產依被告三人如附表二所示應繼分比例分割為分別
    共有，既不失為一種分割方式，且符合全體共有人之利益，
    尚屬公平合理，為適當、公允之分割方式。
四、從而，原告本於代位分割公同共有遺產之法律關係，代位請
    求被告張益誠、張翠娟與被代位人張耀仁就被繼承人張智雄
    所遺如附表一編號2至4所示遺產辦理繼承登記，及將繼承公
    同共有之系爭遺產依各繼承人應繼分分割為分別共有，為有
    理由，應予准許，爰判決如主文第1、2項所示；其就被告張
    耀仁部分之請求，為無理由，應予駁回。
五、本件雖係屬民事訴訟法第427條第1項規定之簡易訴訟事件，
    所為被告敗訴之判決，然該判決內容性質上不適宜為假執行
    ，爰不依職權宣告假執行。
六、因共有物分割、經界或其他性質上類似事件涉訟，由敗訴當
    事人負擔訴訟費用顯失公平者，法院得酌量情形，命勝訴之
    當事人負擔其一部，民事訴訟法第80條之1定有明文。查裁
    判分割遺產之形成訴訟，法院決定遺產分割之方法時，應斟
    酌何種分割方法較能增進共有物之經濟效益，並兼顧全體繼
    承人之利益，以決定適當之分割方法，不受原告聲明之拘束
    ，亦不因何造起訴而有不同，是本件原告代位請求裁判分割
    遺產雖有理由，惟關於訴訟費用之負擔，被告張耀仁依其應
    繼分比例3分之1之訴訟費用部分即應由原告負擔之，其餘被
    告張益誠、張翠娟則依其等應繼分比例負擔，始屬公允，爰
    判決如主文第3項所示。
中　　華　　民　　國　　110 　年　　3 　　月　　3 　　日
                  虎尾簡易庭  法  官　黃麗文
以上正本證明與原本無異。
如不服本判決，須於判決送達後20日內向本庭（臺灣雲林地方法
院虎尾簡易庭）提出上訴狀。（須按他造當事人之人數附繕本）
。
中　　華　　民　　國　　110 　年　　3 　　月　　3 　　日
                              書記官 曾鈺仁

附表：
編號 財產種類 所在地 面積（平方公尺） 公同共有權利範圍 分割方法  1 土地 雲林縣○○鄉○○段000地號 8,268 8分之1 原物分割，按附表二所示應繼分比例，分割為分別共有  2 土地 嘉義縣○○鄉○○段000地號（重測前為嘉義縣○○鄉○○段00地號） 8452.82 96分之1 原物分割，按附表二所示應繼分比例，分割為分別共有  3 土地 嘉義縣○○鄉○○段000地號（重測前為嘉義縣○○鄉○○段000○0地號） 2968.76 9780分之985 原物分割，按附表二所示應繼分比例，分割為分別共有  4 土地 嘉義縣○○鄉○○段000地號（重測前為嘉義縣○○鄉○○段000○00地號） 306.51 9780分之985 原物分割，按附表二所示應繼分比例，分割為分別共有  5 房屋（未辦理保存登記） 門牌號碼：嘉義縣○○鄉○○村○○00號（稅籍編號：00000000000）  2分之1 原物分割，按附表二所示應繼分比例，分割為分別共有  6 房屋（未辦理保存登記） 門牌號碼：嘉義縣○○鄉○○村○○00號（稅籍編號：00000000000）  8分之3 原物分割，按附表二所示應繼分比例，分割為分別共有 

附表二：
編號 姓名 應繼分比例 訴訟費用分擔比例  1 被告即被代位人張耀仁 3分之1 3分之1（由原告負擔）  2 被告張益誠 3分之1 3分之1  3 被告張翠娟 3分之1 3分之1